臺灣雲林地方法院民事判決
110年度訴字第429號
原      告  周傳義  
被      告  陳家財  

上列當事人間請求確認抵押權不存在等事件，本院於民國110年1
1月10日言詞辯論終結，判決如下：
    主  文
被告應將原告所有坐落雲林縣○○鄉○○段0000地號、面積3,620.98
平方公尺土地、權利範圍全部，經雲林縣斗六地政事務所以民國
86年斗地普字第009259號收件，於民國86年5月30日設定登記，
擔保債權總金額新臺幣100萬元之抵押權登記予以塗銷。
原告其餘之訴駁回。
訴訟費用由被告負擔百分之50，餘由原告負擔。
    事實及理由
壹、程序方面：
    被告經合法通知，未於最後言詞辯論期日到場，核無民事訴
    訟法第386條各款所列情形，爰依原告聲請，由其一造辯論
    而為判決。
貳、實體方面：　　
一、原告方面：
　　㈠緣原告所有坐落雲林縣○○鄉○○段0000地號、面積3,620.98
      平方公尺土地(下稱系爭土地)係由訴外人邱進銓(下稱邱
      進銓)於民國102年11月16日以買賣為原因移轉登記予其所
      有。而邱進銓將系爭土地於86年5月30日為被告陳家財設
      定擔保債權總金額新臺幣(下同)100萬元，存續期間自86
      年5月29日至87年5月29日止之抵押權(下稱系爭抵押權)。
      惟按照經驗法則，系爭抵押權所擔保債權之清償期必不會
      晚於其存續期間終止日即87年5月29日，則系爭抵押權所
      擔保之債權之請求權時效，自87年5月30日起算，迄今已
      逾民法第125條所規定之15年期間，且被告於消滅時效完
      成後5年內又未實行抵押權，足認系爭抵押權已因除斥期
      間經過而消滅。故原告依民法第125條、第128條、第880
      條之規定，提起確認系爭抵押權為不存在之訴。
　　㈡並聲明：
　　　⒈確認被告就原告所有坐落雲林縣○○鄉○○段0000地號土地
        、面積3,620.98平方公尺土地、權利範圍全部，經雲林
        縣斗六地政事務所86年斗地普字第009259號收件，於86
        年5月30日設定登記，所擔保金額100萬元之債權不存在
        。
　　　⒉被告應將前項抵押權登記予以塗銷。
　　　⒊訴訟費用由被告負擔。
二、被告陳家財未於最後言詞辯論期日到場，但前曾提出書狀及
    到庭陳稱：
　　㈠被告於86年4月10日借款500萬元予住○○市○○路000巷00號之
      訴外人邱進約(下稱邱進約)及邱進銓，並於86年5月30日
      設定邱進銓所有系爭土地之系爭抵押權在案。系爭土地於
      102年11月16日因買賣為原因移轉登記予原告，爰依民法
      第867條，不動產設定抵押權後，得將不動產讓與他人，
      但其抵押權不因此而受有影響。
　　㈡我借款予邱進約，邱進約以他弟弟即邱進銓的土地提供擔
      保設定抵押權，還有斗六的房子、古坑鄉桂林的一、二甲
      土地都設定抵押權給我，已經拍賣了，我也沒有拿到什麼
      錢，原告購買系爭土地時，應該也知道系爭土地設定有系
      爭抵押權存在。我雖然借錢給邱進約，但是我並不認識邱
      進約，有約定清償期即是系爭抵押權約定存續期間的最後
      一天即87年5月29日，從87年5月29日以後，債務人因詐欺
      入監服刑，我不曉得他人在哪裡，所以沒有請求他還款。
      我並未對債務人聲請強制執行，是銀行對債務人聲請強制
      執行，銀行聲請強制執行的不動產，不包括本件系爭土地
      。
　　㈢並聲明：
　　　⒈原告之訴駁回。
　　　⒉訴訟費用由原告負擔。
　　　⒊如受不利之判決，願供擔保免予假執行。　　　　　
三、本院之判斷：
　　㈠原告主張系爭土地係由邱進銓於102年11月16日以買賣為原
      因移轉登記予其所有。而邱進銓將系爭土地於86年5月30
      日為被告設定系爭抵押權等情，為被告所不爭執，並有系
      爭土地之土地登記第一類謄本（所有權個人全部）、雲林
      縣地籍異動索引在卷可稽（本院110年度六簡調字第183號
      卷第4頁至第9頁），自堪信為真實。
　　㈡原告主張系爭抵押所擔保之債權不存在，並請求塗銷系爭
      抵押權設定登記，為被告所否認，並以前詞置辯。經查：
　　　⒈被告辯稱其借款予邱進約，邱進約以他弟弟即邱進銓的
        土地提供擔保設定抵押權，還有斗六的房子、古坑鄉桂
        林的一、二甲土地都設定抵押權給伊，已經拍賣了，伊
        也沒有拿到什麼錢，原告購買系爭土地時，應該也知道
        系爭土地設定有系爭抵押權存在等情，並不違反經驗法
        則，應堪信為真實。
　　　⒉被告抗辯稱其於86年4月10日借款500萬元予邱進約，並
        於86年5月30日以邱進銓所有系爭土地設定系爭抵押權
        在案。系爭土地於102年11月16日以買賣為原因移轉登
        記予原告，依據民法第867條，不動產設定抵押權後，
        得將不動產讓與他人，但其抵押權不因此而受有影響，
        故其為抵押權人等情，亦無疑義。
　　　⒊按時效完成後，債務人得拒絕給付。民法第144條第1項
        定有明文。次按時效消滅，於債務人僅發生抗辯（拒絕
        給付）之效力，其債權及其請求權並非當然消滅（最高
        法院104年度台上字第2219號判決意旨參照），則原告
        請求確認系爭抵押權所擔保之債權不存在，即屬無據。
　　　⒋惟按請求權，因十五年間不行使而消滅。消滅時效，自
        請求權可行使時起算。以不行為為目的之請求權，自為
        行為時起算。以抵押權擔保之債權，其請求權已因時效
        而消滅，如抵押權人，於消滅時效完成後，五年間不實
        行其抵押權者，其抵押權消滅。民法第125條本文、第1
        28條、第880條分別定有明文。本件被告自陳系爭抵押
        權所擔保之債權有約定清償期，即是系爭抵押權約定存
        續期間的最後一天即87年5月29日等語，則系爭抵押權
        所擔保債權之請求權時效即自該日起算，至102年5月30
        日之15年時效期間即已完成，且被告又陳稱其於上開時
        效期間並未請求邱進約還款，亦無以債權人身份實行其
        抵押權，且未對系爭土地聲請強制執行等情，又查無民
        法第129條各款所定時效中斷而重行起算之情形，則系
        爭抵押權所擔保之債權之請求權已於102年5月30日罹於
        時效，且被告於上開日期起算5年內並未實行其抵押權
        ，依據民法第880條規定，系爭抵押權即罹於除斥期間
        而消滅，則原告請求被告塗銷系爭抵押權設定登記，即
        屬有憑。
四、綜上，原告請求確認系爭抵押權所擔保之債權不存在，為無
    理由，應予駁回。然系爭抵押權所擔保之債權之請求權已經
    罹於時效，被告又未於請求權時效完成後5年內實行系爭抵
    押權，則系爭抵押權歸於消滅，故原告請求被告塗銷系爭抵
    押權設定登記，即為有理由，應予准許。　　
五、訴訟費用負擔之依據：民事訴訟法第79條。　　　
中　　華　　民　　國　　110 　年　　11　　月　　24　　日
                  民事第二庭    法  官  楊昱辰

以上正本係照原本作成。
如對本判決上訴，須於判決送達後廿日內向本院提出上訴狀。如
委任律師提起上訴者，應一併繳納上訴審裁判費。
中　　華　　民　　國　　110 　年　　11　　月　　24　　日
                                書記官　陳玉珮